臺灣高等法院民事判決
110年度上字第954號
上  訴  人  葉庭宇  
訴訟代理人  馮韋凱律師
被 上訴 人  劉碧珠  

            陳雅惠  
共      同
訴訟代理人  洪明村  
上列當事人間請求侵權行為損害賠償事件，上訴人對於中華民國
110年4月30日臺灣新北地方法院109年度訴字第2158號第一審判
決提起上訴，本院於111年4月20日言詞辯論終結，判決如下：
    主      文
上訴駁回。
第二審訴訟費用由上訴人負擔。
    事實及理由
一、上訴人主張：被上訴人劉碧珠無駕駛執照，於民國107年7月
    5日17時45分許，騎乘被上訴人陳雅惠（下與劉碧珠合稱被
    上訴人，各別逕稱其名）所有之車牌000-000重型機車（下
    稱系爭機車），沿新北市中和區中山路2段往3段方向行駛，
    途經同路2段131號巷口時，本應注意行經設有「機慢車兩段
    左轉」標誌之路口，應依規定左迴轉，按當時情形並無不能
    注意之情事，竟疏未注意，貿然直接左迴轉，適伊騎乘車牌
    000-000之重型機車行經該處，劉碧珠閃避不及撞擊伊所騎
    乘之機車，致伊人車倒地（下稱系爭事故），造成伊受有口
    腔鈍傷、頭部損傷、雙側手肘擦傷、雙側膝擦傷、下巴撕裂
    傷、左上正中門齒、左上側門齒、左上犬齒均牙冠斷裂及齒
    髓壞死等傷害（下稱系爭傷害）。伊因而受有支出醫療費用
    共計新臺幣（下同）5萬1,880元、機車修復費用2,050元、
    手機修復費用6,680元、不能工作損失2萬7,200元、精神慰
    撫金30萬元之損害。又伊因系爭事故致勞動能力減損10%，
    自107年8月8日起計算至伊屆滿65歲為止即149年12月14日，
    伊共計受有勞動能力減損之損失66萬4,808元。另陳雅惠為
    系爭機車之所有權人，知悉劉碧珠無駕駛執照，仍同意將該
    機車交予劉碧珠使用，違反道路交通管理處罰條例（下稱道
    交條例）第21條第1項第1款、第5項規定之保護他人之法律
    ，與劉碧珠為共同侵權行為人，對伊所受損害應與劉碧珠負
    連帶賠償責任。爰依民法第184條第1項前段、第2項、第191
    條之2、第193條第1項、第195條第1項前段、第185條規定，
    求為命被上訴人連帶給付伊105萬2,618元，及加計自起訴狀
    繕本送達翌日即108年12月17日起算之法定遲延利息等語。
    （原審判命劉碧珠給付38萬7,810元本息，而駁回上訴人其
    餘之訴。上訴人就其敗訴其中勞動能力減損66萬4,808元本
    息及陳雅惠應負連帶賠償責任部分聲明不服，提起上訴。至
    上訴人請求超逾上開部分即如附表「未聲明不服」欄所示，
    及劉碧珠敗訴部分，均未據其等聲明不服，非本院審理範圍
    ）。並於本院聲明：㈠原判決關於駁回上訴人後開第二項、
    第三項之訴部分廢棄。㈡陳雅惠應與劉碧珠連帶給付上訴人3
    8萬7,810元，及自108年12月17日起至清償日止，按年息百
    分之5計算之利息。㈢被上訴人應連帶再給付上訴人66萬4,80
    8元，及自108年12月17日起至清償日止，按年息百分之5計
    算之利息。
二、被上訴人則以：劉碧珠因系爭事故而犯過失傷害罪，已於刑
    事案件偵查中認罪，並經本院以109年度交上易字第183號刑
    事判決有期徒刑4月確定（下稱系爭刑事案件），上訴人民
    事求償過高，已超過劉碧珠經濟能力。陳雅惠並未出借機車
    予劉碧珠，係劉碧珠私自拿取陳雅惠所有之系爭機車鑰匙騎
    乘出門，並未告知陳雅惠，系爭事故發生當日，陳雅惠正在
    公司上班，不知劉碧珠之行為，系爭事故之發生與陳雅惠無
    關，且陳雅惠亦不知悉劉碧珠無駕駛執照，係於系爭事故發
    生後經配偶即劉碧珠之子洪明村告知始知悉，陳雅惠並無共
    同不法侵害他人權利之行為。又就勞動力減損部分，上訴人
    有全人障害10%之勞動能力減損與系爭事故無因果關係，上
    訴人之主張無理由等語，資為抗辯。並於本院聲明：上訴駁
    回。
三、兩造不爭執事項為：
  ㈠劉碧珠無駕駛執照，於107年7月5日17時45分許，駕駛陳雅惠
    所有系爭機車，沿新北市中和區中山路2段往3段方向行駛，
    途經同路2段131號巷口時，發生系爭事故，致上訴人受有系
    爭傷害，有診斷證明書、照片在卷可稽（見原審卷第61-69
    頁）。
  ㈡系爭事故經本院刑事庭囑託新北市政府車輛行車事故鑑定會
    鑑定，鑑定結果為：「一、劉碧珠無照駕駛普通重型機車，
    行經設有『機慢車兩段左轉』標誌之路口未依規定左迴轉，為
    肇事原因。二、葉庭宇駕駛普通重型機車，無肇事因素」，
    有該會新北車鑑字第0000000號鑑定意見書附卷可憑（見原
    審卷第57-59頁）。
  ㈢劉碧珠因系爭事故而犯過失傷害罪，經本院以系爭刑事案件
    判決有期徒刑4月確定，業經本院調閱系爭刑事案件卷宗核
    閱無訛，並有系爭刑事案件歷審判決在卷可稽（見原審板司
    調卷第13-18頁、原審卷第147-151頁）。
四、上訴人主張劉碧珠於前揭時、地，騎乘系爭機車，未依規定
    左迴轉，發生系爭事故，致其受有系爭傷害，並受有醫療費
    用5萬1,880元、機車修復費用2,050元、手機修復費用6,680
    元、不能工作損失2萬7,200元、精神慰撫金30萬元，及勞動
    能力減損66萬4,808元之損害，其自得請求劉碧珠負損害賠
    償責任，而陳雅惠為系爭機車之所有人，陳雅惠將該機車交
    予劉碧珠使用，違反保護他人之法律即道交條例第21條第1
    項第1款、第5項規定，與劉碧珠為共同侵權行為人，亦應與
    劉碧珠負連帶賠償責任等語，為被上訴人所否認，並執前詞
    置辯。經查：
　㈠上訴人主張劉碧珠應依民法第184條第1項前段、第191條之2
    前段規定負損害賠償責任，有無理由？
　　按因故意或過失，不法侵害他人之權利者，負損害賠償責任
    。又汽車、機車或其他非依軌道行駛之動力車輛，在使用中
    加損害於他人者，駕駛人應賠償因此所生之損害，民法第18
    4條第1項前段、第191條之2前段分別定有明文。上訴人主張
    劉碧珠於前揭時、地，駕駛系爭車輛，本應注意行經設有「
    機慢車兩段左轉」標誌之路口，應依規定左迴轉，惟疏未注
    意，貿然直接左迴轉，致發生系爭事故，上訴人因而受有系
    爭傷害。系爭事故經本院刑事庭囑託新北市政府車輛行車事
    故鑑定會鑑定，鑑定結果為：「一、劉碧珠無照駕駛普通重
    型機車，行經設有『機慢車兩段左轉』標誌之路口未依規定左
    迴轉，為肇事原因。二、葉庭宇駕駛普通重型機車，無肇事
    因素」等語，且劉碧珠因上開過失傷害行為，經本院以系爭
    刑事案件判決有期徒刑4月確定等情，為兩造所不爭執，已
    如前述，堪信屬實。劉碧珠就系爭事故之發生既有過失，並
    致上訴人受有系爭傷害，上訴人依民法第184條第1項前段、
    第191條之2前段規定，請求劉碧珠負侵權行為損害賠償責任
    ，即屬有據。
  ㈡上訴人主張陳雅惠應依民法第184條第2項、第185條規定，與
    劉碧珠負連帶賠償責任，有無理由？
　⒈按違反保護他人之法律，致生損害於他人者，負賠償責任。
    民法第184條第2項定有明文。又機車所有人允許未領有駕駛
    執照之違規駕駛人駕駛其機車者，除依第1項規定處以罰鍰
    外，並記該機車違規紀錄1次。但如其已善盡查證駕駛人駕
    駛執照資格之注意，或縱加以相當注意而仍不免發生違規者
    ，不在此限，道交條例第21條第5項定有明文。上開規定旨
    在維護交通之安全，以保護他人之利益，避免他人之生命或
    身體健康受到侵害，固屬保護他人之法律，惟須以機車所有
    人明知加害人未領有駕駛執照，仍將該機車交其駕駛，始足
    當之（最高法院67年台上字第2111號判例意旨參照）。另按
    當事人主張有利於己之事實者，就其事實有舉證之責任。但
    法律別有規定，或依其情形顯失公平者，不在此限，民事訴
    訟法第277條定有明文。上訴人主張陳雅惠為系爭機車之所
    有權人，竟將該機車交予無駕駛重型機車執照之劉碧珠使用
    ，違反道交條例第21條第1項第1款、第5項之保護他人之法
    律，對於上訴人亦應負民法第184條第2項之侵權行為損害賠
    償責任云云。惟為陳雅惠所否認，自應由上訴人就陳雅惠違
    反道交條例第21條第1項第1款、第5項之保護他人之法律，
    即陳雅惠明知劉碧珠無駕駛執照，仍同意將機車交予劉碧珠
    使用乙節，負舉證責任。上訴人雖主張應由陳雅惠就其行為
    無過失負舉證責任，原審認應由其舉證證明係陳雅惠將系爭
    機車交予無駕駛執照之劉碧珠使用，顯有錯置舉證責任之情
    形云云。然依上所述，機車所有權人限於明知駕駛人無駕駛
    執照者，而仍允許該駕駛人使用其所有之機車時，方有上開
    道交條例第21條第5項之適用而為違反保護他人之法律，並
    推定為有過失，令負侵權行為損害賠償責任，上訴人自有就
    上情先為舉證之責任，其上開主張，委不足取。
　⒉上訴人雖主張陳雅惠自承與劉碧珠為婆媳關係，同住近6年，
    告知劉碧珠一定要守法，不准騎乘機車，為方便其與配偶使
    用機車，將系爭機車鑰匙放置於家中門口鑰匙盒，顯見陳雅
    惠明知劉碧珠並無駕駛執照，且未盡防免劉碧珠取用系爭機
    車鑰匙之義務，將鑰匙置於任何人均得自行取用之位置，就
    系爭事故之發生，自有過失云云。然查，系爭機車為陳雅惠
    所有，固為兩造所不爭執。惟上訴人未能舉證證明陳雅惠有
    將系爭機車借予或允許劉碧珠使用之事實，又系爭事故發生
    當日，陳雅惠係於公司上班等節，有上班打卡記錄附卷可憑
    （見原審卷第231-233頁），則陳雅惠辯稱其並未將系爭機
    車借予劉碧珠使用，係劉碧珠擅自使用系爭機車等語，尚非
    全然無據。縱劉碧珠無駕駛執照而發生系爭事故，陳雅惠僅
    係系爭機車之所有人，難認與系爭事故之發生有何因果關係
    。且衡諸常情，劉碧珠雖曾與陳雅惠同住，而同住之人尚有
    陳雅惠之配偶即劉碧珠之子洪明村，其等為共同生活之一家
    人，系爭機車平日既係供陳雅惠及洪明村使用，陳雅惠將機
    車鑰匙置放於門口鑰匙盒方便其與洪明村使用，此應為一般
    家庭生活之日常，而劉碧珠既為家中長輩，其子洪明村告誡
    不要騎乘機車以避免發生危險，亦為人情之常，況劉碧珠與
    陳雅惠為婆媳關係，陳雅惠既無允許劉碧珠使用系爭機車之
    情，其何須探知劉碧珠究有無取得駕駛執照，顯無從僅以劉
    碧珠之家人洪明村告知劉碧珠一定要守法，不准騎乘機車，
    即推認陳雅惠知悉劉碧珠為無駕駛執照之人。上訴人主張陳
    雅惠明知劉碧珠無駕駛執照，且將系爭機車借予或允許劉碧
    珠使用，要屬無憑。則上訴人依民法第184條第2項、第185
    條規定，請求陳雅惠與劉碧珠負連帶賠償責任，自屬無據。
  ㈢上訴人得請求賠償之金額為何？　
　⒈按不法侵害他人之身體或健康者，對於被害人因此喪失或減
    少勞動能力或增加生活上之需要時，應負損害賠償責任。又
　　不法侵害他人之身體、健康、名譽、自由、信用、隱私、貞
    操，或不法侵害其他人格法益而情節重大者，被害人雖非財
    產上之損害，亦得請求賠償相當之金額，民法第193條第1項
    、第195條第1項前段分別定有明文。查劉碧珠對系爭事故之
    發生既有過失，致上訴人受有系爭傷害，則上訴人依民法第
    184條第1項前段、第191條之2前段規定，請求劉碧珠負侵權
    行為損害賠償責任，即屬有據。至其依民法第184條第2項、
    第185條規定，請求陳雅惠與劉碧珠負連帶損害賠償責任，
    則屬無據，均詳前述。
　⒉茲就上訴人得請求劉碧珠賠償之損害項目及金額，分述如下
    ：
　　⑴醫療費用5萬1,880元：
　　  上訴人主張其因系爭事故受有系爭傷害，支出醫療費用共
      計5萬1,880元，包含衛生福利部雙和醫院5,887元、長庚
      醫療財團法人嘉義長庚紀念醫院（下稱嘉義長庚醫院）7,
      943元、杏誼牙醫診所3萬5,400元、民安中醫診所1,490元
      、佛教慈濟醫療財團法人大林慈濟醫院1,160元乙節，業
      據其提出上開各醫院、診所之診斷證明書、收據、照片為
      證（見原審卷第61-131頁、第155-159頁），堪認屬實。
      則上訴人依民法第193條第1項規定，請求劉碧珠賠償醫療
      費用5萬1,880元，自屬有據。
    ⑵機車及手機修復費用：
　　　上訴人主張因系爭事故致其所有之機車、手機受損，因而
      支出修復費用各為2萬500元、6,680元，而該機車係104年
      3月出廠，經扣除折舊額後，所受損害為2,050元等情，業
      據其提出機車維修估價單、神腦國際企業（股）公司報價
      單、機車行車執照為證（見原審卷第133-139頁、第153頁
      ），堪可信實。則上訴人請求劉碧珠賠償機車、手機修復
      費用各為2,050元、6,680元，應屬有據。
    ⑶不能工作之損失：
　　　上訴人主張其因系爭事故受有系爭傷害，依107年7月5日
      之醫囑建議休養3日、107年7月16日之醫囑建議休養3週，
      其自107年7月5日系爭事故發生之日起，至107年8月7日，
      均在家休養，共計34日無法工作，而系爭事故發生時，其
      每月薪資為本薪2萬1,000元、全勤津貼1,500元、伙食津
      貼1,500元，合計2萬4,000元，經計算其受有不能工作損
      失共計2萬7,200元【計算式：2萬4,000元+（2萬4,000元
      4/30=3,200元）=2萬7,200元】等節，業據其提出診斷證
      明書、薪資協議書為證（見原審卷第61-63頁、第223-225
      頁），應可採信。則上訴人請求劉碧珠賠償不能工作之損
      失2萬7,200元，亦屬有據。
    ⑷精神慰撫金：
　　　按慰藉金之多寡，應斟酌雙方之身分、地位、資力與加害
      之程度及其他各種情形核定相當之數額。其金額是否相當
      ，自應依實際加害情形與被害人所受之痛苦及雙方之身分
      、地位、經濟狀況等關係決定之（最高法院85年度台上字
      第460號判決意旨參照）。查上訴人為高職畢業，於107年
      度年收入約10萬餘元，名下無任何財產，劉碧珠則為國小
      畢業，無所得，名下亦無任何財產等節，業據劉碧珠、上
      訴人供陳在卷（見原審卷第168頁、第211頁），並有本院
      依職權調取之稅務電子閘門財產所得調件明細表在卷可稽
      （見本院限閱卷）。本院審酌上訴人因系爭事故所受系爭
      傷害非輕，牙齒斷裂多顆，身心受有相當程度之痛苦，劉
      碧珠無照駕駛，其事後之態度，暨兩造上開身分、地位、
      經濟狀況等一切情狀，認上訴人請求劉碧珠賠償慰撫金即
      非財產上損害30萬元，應屬適當，劉碧珠抗辯上訴人請求
      之精神慰撫金顯屬過高，並無可採。則上訴人依民法第19
      5條第1項前段規定，請求劉碧珠賠償精神慰撫金30萬元，
      應屬有據。
    ⑸勞動能力減損之損失部分：
　　　上訴人主張其因系爭事故受有系爭傷害，致勞動能力減損
      10%，其為00年00月00日出生，自107年8月8日起至滿65歲
      （即149年12月14日）止，依每月薪資2萬4,000元計算，
      其共受有勞動能力減損之損失66萬4,808元云云，固據提
      出國立臺灣大學醫學院附設醫院雲林分院（下稱臺大雲林
      分院）110年2月2日臺大雲分資字第1101000958號函為證
      （見原審卷第187頁）。然細繹上開函文所載鑑定結果：
      「㈠葉庭宇目前遺存之傷病診斷為：1、精神問題，包括情
      緒（焦慮症），經常疲勞，睡眠障礙，慢性頭痛，並需藥
      物治療。⒉牙齒斷裂，已置換假牙，並恢復外觀及功能。㈡
      精神問題：門診評估其全人障害比例為10%。⒉牙齒部分：
      評估其全人障害比例為0%。㈢綜上，得其全人障害比例為1
      0%。」等語，係就上訴人於鑑定時遺存之傷病為診斷，而
      觀上訴人於系爭事故發生後係受口腔鈍傷、頭部損傷、雙
      側手肘擦傷、雙側膝擦傷、下巴撕裂傷、左上正中門齒、
      左上側門齒、左上犬齒均牙冠斷裂及齒髓壞死等傷害，於
      急診傷口初期照護後，醫生囑言均僅記載門診追蹤治療，
      有診斷證明書、照片、急診檢傷紀錄在卷可稽（見原審卷
      第61-69頁、本院卷第177頁），可知其上雖載有頭部損傷
      ，然其所受傷害均為外傷，主要為口腔及牙齒斷裂、齒髓
      壞死及四肢擦傷之傷害，此由上訴人受傷後拍攝之照片即
      明，於急診傷口初期照護後，其後均僅門診追蹤治療即可
      ，並無何因系爭傷害而致精神問題之情事，難認上訴人因
      系爭事故所受系爭傷害與上訴人之精神問題間有相當因果
      關係存在。又經本院就此部分函請臺大雲林分院補充說明
      結果，臺大雲林分院於111年2月23日以臺大雲分資字第11
      10001313號函說明「本案只能就遺存障害比例做評估，至
      於精神問題與受傷之因果相關性無法判別」（見本院卷第
      237頁），益徵上訴人之精神問題與系爭傷害間無因果關
      係。上訴人雖主張其於系爭事故發生後，產生焦慮情緒、
      頭痛、睡眠障礙等，需藥物進行治療，足以推論係因系爭
      事故所致精神問題，並提出嘉義長庚醫院診斷證明書及病
      歷資料、張鐸寶診所之診斷證明書為證（見原審病歷卷第
      24-26頁、原審卷第161頁）。惟上訴人因系爭事故所受系
      爭傷害與其精神問題間並無相當因果關係存在乙節，前已
      敘明，而上開診斷證明書雖均載有「腦震盪症候群」、「
      腦震盪後遺症」，惟其上所載診療時間均已係108年8月8
      日以後，甚為109年9月3日，距107年7月5日系爭事故發生
      時間均已逾1年，且由上開病歷資料所載，可知醫師係依
      憑上訴人之自述症狀而為記載，自難認其上所載腦震盪症
      候群與系爭事故有何關連。是上訴人主張其因系爭事故受
      有系爭傷害，致其受有勞動能力減損之損害，要不足採。
      則其依民法第193條第1項規定，請求劉碧珠賠償勞動能力
      減損之損害66萬4,808元，自屬無據。
    ⑹綜上所述，上訴人主張因劉碧珠之過失行為而發生系爭事
      故，致其受有系爭傷害，因而支出醫療費用5萬1,880元、
　　　、機車修復費用2,050元、手機修復費用6,680元、不能工
      作損失2萬7,200元、精神慰撫金30萬元之損害，共計38萬
      7,810元，劉碧珠應予賠償，為有理由，逾此範圍之請求
      ，則無理由。
五、綜上所述，上訴人依民法第184條第1項前段、第191條之2、
    第193條第1項、第195條第1項前段規定，請求劉碧珠給付38
    萬7,810元，及自起訴狀繕本送達翌日即108年12月17日（見
    原審審交附民卷第5頁）起至清償日止，按年息百分之5計算
    之利息，為有理由，應予准許，逾此範圍之請求，則無理由
    ，應予駁回。原審就上開不應准許其中66萬4,808元本息及
    陳雅惠應負連帶賠償責任部分，為上訴人敗訴之判決，並駁
    回其假執行之聲請，並無不合。上訴意旨就此部分指摘原判
    決不當，求予廢棄改判，為無理由，應駁回其上訴。
六、本件事證已臻明確，兩造其餘之攻擊或防禦方法及所用之證
    據，經本院斟酌後，認為均不足以影響本判決之結果，爰不
    逐一論列，附此敘明。
七、據上論結，本件上訴為無理由，依民事訴訟法第449條第1項
    、第78條，判決如主文。
中　　華　　民　　國　　111 　年　　5　　月　 　11　　日
                  民事第十二庭  
                      審判長法  官  陳秀貞
                            法  官  毛彥程
                            法  官  蔡世芳
附表：
編號 請求項目 起訴請求金額 原審判決金額 上訴範圍 未聲明不服 本院判斷 1 醫療費用 5萬1,880元 5萬1,880元 0元  5萬1,880元 2 機車修復費用 2萬500元 2,050元 0元 1萬8,450元 2,050元 3 手機修復費用 6,680元 6,680元 0元  6,680元 4 不能工作損失 2萬7,200元 2萬7,200元 0元  2萬7,200元 5 勞動能力減損之損失 123萬7,600元 0元 66萬4,808元 57萬2,792元 0元 6 精神慰撫金 50萬元 30萬元 0元 20萬元 30萬元            共計 共僅請求154萬5,725元 38萬7,810元   38萬7,810元 
正本係照原本作成。
不得上訴。
中　　華　　民　　國　　111 　年　　5 　　月　　11　　日
  　　　　　　　　　　　　　書記官  何敏華